【裁判字號】    97,易,840
【裁判日期】    971218
【裁判案由】    政府採購法
【裁判全文】
臺灣高雄地方法院刑事判決               97年度易字第840號
公  訴  人  臺灣高雄地方法院檢察署檢察官
被      告  翔鴻工程有限公司
兼  代表人  庚○○
選任辯護人  郭憲彰律師
被      告  晉安機械工程有限公司
兼  代表人  丙○○
選任辯護人  林復華律師
            林柏瑞律師
上列被告因政府採購法案件，經檢察官提起公訴（97年度偵字第
4184號），本院判決如下：
    主  文
丙○○意圖影響採購結果，容許他人借用本人名義參加投標，處
有期徒刑肆月，如易科罰金，以銀元參佰元即新臺幣玖佰元折算
壹日；減為有期徒刑貳月，如易科罰金，以銀元參佰元即新臺幣
玖佰元折算壹日。其他被訴部分無罪。
晉安機械工程有限公司之代表人，因執行業務，容許他人借用本
人名義參加投標，科罰金新臺幣捌萬元；減為罰金新臺幣肆萬元
。其他被訴部分無罪。
庚○○、翔鴻工程有限公司均無罪。
    事  實
一、丙○○係址設高雄市旗津區○○○路35巷21號晉安機械工程
    有限公司（下稱晉安公司）負責人；丁○○係理二械企業有
    限公司（下稱理二械公司）之負責人。丙○○明知丁○○欲
    借用晉安公司之名義陪標，使其理二械公司得以順利標得中
    國石油公司（下稱中油公司）依政府採購法辦理之大林廠南
    區轉動機械零星修繕工作（編號MDE0000000）標案，竟基於
    意圖影響採購結果，容許丁○○借用晉安公司之名義參加投
    標之犯意，而於民國（下同）91年3 月18日填寫晉安公司之
    投標單等資料，並由丁○○於同日以其妻陳廖玉印高雄銀行
    後勁分行000000000000帳戶，轉帳開立票號BE-0000000、票
    載金額新台幣（下同）27萬元之台灣銀行支票，支付押標金
    ，投標該標案，嗣該標案於91年3 月19日開標，計有晉安公
    司、理二械公司、榮治工程有限公司（下稱榮治公司）3 家
    廠商參與投標而順利決標，並由理二械公司得標。後因丁○○胞弟己○○發現其經營之榮治公司遭丁○○冒名投標訴請
    臺灣高雄地方法院檢察署檢察官偵辦，經偵查後始悉上情。
二、案經臺灣高雄地方法院檢察署檢察官主動簽分偵辦後起訴。
    理  由
壹、有罪部分
一、按被告以外之人於審判外之陳述，雖不符刑事訴訟法第159
    條之1 至之4 等4 條之規定，而經當事人於審判程序同意作
    為證據，法院審酌該言詞陳述或書面陳述作成時之情況，認
    為適當者，亦得為證據；又當事人、代理人或辯護人於法院
    調查證據時，知有刑事訴訟法第159 條第1 項不得為證據之
    情形，而未於言詞辯論終結前聲明異議者，視為有前項之同
    意，同法第159 條之5 定有明文。本案下列所引用之供述及
    非供述證據，業經本院依法踐行調查證據程序，公訴人、被
    告均不爭執各該證據之證據能力，且迄本院言詞辯論終結前
    未就上開證據之證據能力聲明異議，又查無依法應排除其證
    據能力之情形，是後述所引用證據之證據能力均無疑義，依
    法自有證據能力，均得作為本案證據，先予敘明。
二、訊據被告丙○○矢口否認有上揭違反政府採購法之犯行，辯
    稱：伊係有意以晉安公司名義參與投標，而向丁○○借款27
    萬元支應押標金云云。經查：
（一）丙○○、丁○○分別係晉安公司、理二械公司之負責人。
      中油公司依政府採購法等相關規定，辦理上開標案。丙○○於91年3 月18日填寫晉安公司之投標單等資料，並以丁○○同日以其妻陳廖玉印上開銀行帳戶，轉帳開立之上開
      金額27萬元之台灣銀行支票，支付押標金，投標該標案，
      而該標案於91年3 月19日開標，計有晉安公司、理二械公
      司、榮治工程有限公司3 家廠商參與投標，而由理二械公
      司得標等情，業據被告丙○○坦承不諱，核與證人陳廖玉
      印於高雄市調處之陳述（見偵一卷第35頁背面、第36頁）
      、丁○○（即陳在）於高雄市調處及本院審理中之證述（
      見偵一卷第39背面、第40頁、第42頁背面、第43頁；本院
      卷一第64頁背面至第67頁）、甲○○於本院審理中之證述
      （見本院卷第61頁背面至第64頁）相符，並有上開中油公
      司MDE0000000標案工程開標（決標）紀錄單、91年3 月18
      日陳廖玉印高雄銀行後勁分行000000000000帳戶取款條、
      91年3 月18日高雄銀行簽發金額27萬元票號BE0000000 台
      支申請書影本各1 份（見偵一卷第31頁背面至第32頁）、
      理二械公司及晉安公司之投標單、營利事業登記證、承攬
      安全衛生切結書、經濟部公司執照、廠商聲明書影本各1
      份（見偵二卷第57頁至第64頁背面）可稽，堪認為真實。
（二）按押標金乃投標廠商為擔保其踐行投標程序時，願遵守投
      標須知而向招標單位所繳交之保證金，必須於投標以前支
      付，旨在督促投標人於得標後，必然履行契約外，兼有防
      範投標人圍標或妨礙標售程序之作用，此觀政府採購法第
      30條、第31條之規定甚明。自行繳付押標金者，雖非俱得
      推論係出於自己投標之真實意願而為投標，惟通常一般之
      人均應不致有所懷疑：「不」自行繳付押標金，而由競標
      之對手繳付押標金者，並非出於自己投標之真意而為投標
      。查上開標案定於91年3 月19日開標，丁○○於開標前一
      日即91年3 月18日送達理二械公司之標單予中油公司（見
      偵二卷第57頁），並以上揭轉帳並開立以中油公司為受款
      人之台支（見偵一卷第31頁背面至第32頁）為其競爭對手
      被告丙○○之晉安公司，繳付同一標案之押標金，有上開
      標案開標（決標）紀錄單、取款條、台支申請書、理二械
      公司及晉安公司之投標單（見偵一卷第31頁背面至第32頁
      、見偵二卷第57頁至第64頁背面）可證。由此被告丙○○
      由其「競爭對手」丁○○繳付押標金、丁○○為「競爭對
      手」被告丙○○繳付押標金，已足證丁○○與被告丙○○
      ，並非「競爭對手」，而係「合作關係」，2 人已事先謀
      議由晉安公司陪標。被告丙○○有意圖影響採購結果，而
      容許他人借用本人名義投標之犯行，堪以認定。
（三）被告丙○○辯稱：伊係真意以晉安公司名義參與投標，因
      資金不足，始向丁○○借款27萬元支應押標金云云。惟查
      ：晉安公司高雄銀行帳戶（帳號000000000000）於91年3
      月15日尚有存款餘額380 萬2357元，91年3 月19日尚有存
      款餘額354 萬7357元，且該帳戶於91年3 月間雖有數次提
      款、存款，但該帳戶之存款始終維持350 萬元以上。又91
      年3 月間晉安公司高雄銀行帳戶（帳號000000000000），
      有數筆定存，總計金額達數百萬元等情，亦有高雄銀行旗
      津簡易分行97年6 月20日函覆本院之高雄銀行存款對帳單
      、存單存予明細分類帳可查（見本院卷一第43頁至第46
      頁）。以91年3 月間晉安公司之各項存款達4 、5 百萬元
      以上之鉅，被告丙○○倘有意投標上開中油公司標案，自
      行籌措27萬元之押標金，毫無困難，然晉安公司之投標上
      開標案之押標金，卻由丁○○所支付，顯悖於常情，所辯
      自不可採。又被告丙○○辯稱：雖晉安公司之銀行帳戶尚
      有3 、4 百萬元之餘額，但當時晉安公司準備購買廠房，
      且定存單係供第三人擔保之用，可動用之資金不足支付上
      開押標金，始向丁○○借款27萬元支應投標金云云。惟被
      告丙○○自96年7 月24日接受高雄市調處詢問以來，從未
      提出當時晉安公司準備購買廠房之說法，且於96年7 月25
      日偵訊時仍陳稱：「（問：…MDE0000000…採購案，押標
      金從何而來？）我用資金調度，跟丁○○借的，當時父親
      剛過逝，我剛接手，公司沒有什麼錢。」云云（見偵一卷
      第33頁背面）。被告丙○○直至高雄銀行旗津簡易分行97
      年6 月20日函覆本院晉安公司之存款狀況後，始提出上開
      辯詞，其供述前後不一，是否可信，已非無疑。至被告丙○○之兄乙○○雖於本院審理時證稱：當時確有約1 個月
      期間，為準備購買廠房而要求被告丙○○不要動用公司資
      金乙事云云（見本院卷第76頁、第77頁），惟為了「準備
      」購買廠房而不動用公司資金，形同因噎廢食，違反經驗
      法則，委無足採。況依晉安公司高雄銀行帳戶（帳號
      000000000000）於91年2 月、3 月、4 月之交易情況所示
      （見本院卷一第43頁、第44頁），晉安公司該段期間，並
      無「不動用」資金之情形。另被告丙○○所辯晉安公司之
      定存單係為供第三人擔保之用云云，並提出設質通知書等
      文件為憑（見本院卷二第36頁至第38頁），惟斯時晉安公
      司之定存，計有存單號碼0000000 （金額97萬2000元）、
      存單號碼526516（金額97萬2000元）、存單號碼0000000
      （金額52萬元）、存單號碼0000000 （金額50萬元）等4
      筆（見本院卷二第45頁至第46頁），被告丙○○所提上開
      設質通知書，則僅是其中以存單0000000 為標的之「1 筆
      」定存單，被告丙○○上開辯詞，亦無可採。
（四）被告丙○○辯稱：其向丁○○借押標金，僅說要投中油標
      案，並未說要本件標案，伊與丁○○仍屬競爭關係，伊有
      投標本件標案之真意，並非出借名義云云（見偵三卷第9
      頁）。惟查，丁○○於開標前一日即91年3 月18日送達理
      二械公司之標單予中油公司（見偵二卷第57頁），並於同
      日以上開方式轉帳開立中油公司為受款人之台支給晉安公
      司之負責人被告丙○○，充當押標金，以時間之密接、2
      公司經營項目之相似，丁○○豈有可能不知係同一標案？
      而其仍提供被告丙○○上揭押標金，其與被告丙○○間，
      顯係借用他人名義與容許他人借用本人名義之關係甚明。
      被告丙○○辯稱伊二人屬競爭關係，伊有投標之真意云云
      ，應非實情。被告丙○○又辯稱：因丁○○與伊父親交情
      很好，伊父親生前有交待可以找丁○○週轉，伊才向丁○○借款云云，惟被告丙○○之晉安公司當時資金充裕，無
      任何週轉之必要，業如前述。被告丙○○再辯稱：伊若有
      同意借牌給丁○○，為何不在同一天開立晉安公司、理二
      械公司、榮治公司投標所需的支票云云，然丁○○既明知
      晉安公司係配合理二械公司投標，為免開標時遭質疑，不
      於同一日開立所需支票，更符情理。是被告丙○○上開所
      辯，均不足採。
三、核被告丙○○所為，係犯政府採購法第87條第5 項後段之意
    圖影響採購結果，容許他人借用本人名義參加投標罪。其與
    借用他人名義投標之丁○○間，係居於相互對立之對向關係
    ，行為縱有合致，然因彼此行為目的相歧，尚難認有犯意之
    聯絡與行為之分擔可言，非為共同正犯。被告晉安公司，其
    負責人被告丙○○，因執行業務，犯上揭政府採購法之罪，
    應依政府採購法第92條之規定科處罰金。爰審酌被告丙○○
    容許他人借用本人名義參與投標，藉此虛增投標廠商數目，
    意圖影響招標之結果，破壞招標之公正、公平性，行為實不
    足取，且犯後否認犯行，飾詞卸責，未見其悔改之心，犯後
    態度難認良好，惟念及其等並無刑案前科資料，素行良好，
    有台灣高等法院被告前案紀錄表1 份在卷可稽，及被告丙○○、晉安公司犯罪之動機、手段等一切情狀，量處如主文所
    示之刑，就被告丙○○部分，並依修正前刑法第41條第1項
    前段之規定諭知易科罰金之標準（被告丙○○為上開犯行為
    後，刑法第41條第1 項前段關於易科罰金之折算標準，原依
    已於95年7 月1 日刪除之罰金罰鍰提高標準條例第2 條之規
    提高100 倍，而為以銀元100 元、200 元、300 元折算1日
    ，修正後為以新台幣1000元、2000元、3000元折算1 日，修
    正前之規定較有利於被告）。又本件被告之犯罪時間係在96
    年4 月24日以前，合於中華民國九十六年罪犯減刑條例所定
    得予減刑之規定，應依同條例第2 條第1 項第3 款之規定減
    其刑、金額為2 分之1 ，就被告丙○○部分，並依修正前刑
    法第41條第1 項前段之規定諭知易科罰金之標準。
貳、無罪部分
一、公訴意旨略以：庚○○係址設高雄市楠梓區盛昌里三山4 巷
    5 號1 樓翔鴻工程有限公司（下稱翔鴻公司）負責人，丙○○係晉安公司負責人；丁○○係理二械公司負責人；陳廖玉
    印係安立工程有限公司（下稱安立公司）之負責人，丁○○
    與陳廖玉印則為夫妻關係。緣丁○○與陳廖玉印2 人為順利
    取得中油公司標案之承作，而基於借用他人名義投標及以詐
    術使開標發生不正確結果之犯意聯絡，先冒用榮治公司名義
    投標附表所示標案（丁○○、理二械公司、陳廖玉印及安立
    公司部分業已提起公訴），再央請庚○○及丙○○配合，庚○○及丙○○遂基於意圖影響採購結果之犯意，明知自己並
    無意以翔鴻公司、晉安公司名義參與競標之意，猶為增加丁○○及陳廖玉印順利得標之機會，而分別由庚○○不知情之
    配偶彭東芳填寫翔鴻公司及由丙○○填寫晉安公司附表所示
    標案之投標單等資料，所需投標金則由丁○○及陳廖玉印以
    附表所示之方法（即陳廖玉印以渠在高雄銀行後勁分行帳戶
    購買台支或本支）供應，而投標附表所示標案，致使附表所
    示中油公司標案均未流標而由理二械公司如附表所示得標。
    因認被告庚○○、丙○○上開行為均涉犯意圖影響採購結果
    ，容許他人借用本人名義參加投標罪嫌。
二、按犯罪事實應依證據認定之，無證據不得認定犯罪事實；又
    不能證明被告犯罪者，應諭知無罪之判決；刑事訴訟法第15
    4 條第2 項、第301 條第1 項分別定有明文。又按刑事訴訟
    法上所謂認定犯罪事實之證據，係指足以認定被告確有犯罪
    行為之積極證據而言，如未能發現相當證據或證據不足以證
    明，自不能以推測或擬制之方法，以為裁判基礎，最高法院
    29年上字第3105號及40年台上字第86號分別著有判例可資參
    照。而認定不利於被告之事實，須依積極證據，茍積極證據
    不足為不利被告之認定時，即應為有利於被告之認定，更不
    必有何有利之證據；又認定犯罪事實所憑之證據，雖不以直
    接證據為限，間接證據亦包括在內，然而無論直接證據或間
    接證據，其為訴訟上之證明，須於通常一般之人均不致有所
    懷疑，而得確信其為真實之程度者，始得據為有罪之認定，
    倘其證明尚未達到此一程度，而有合理之懷疑存在而無從使
    事實審法院得有罪之確信時，即應由法院為諭知被告無罪之
    判決最高法院亦分別著有30年上字第816 號、76年台上字第
    4986號判例可資參照。
三、公訴人認被告涉有上開罪嫌，無非係以被告庚○○、丙○○
    之供述、證人丁○○、陳廖玉印之證述、附表所示之資金流
    向、附表各標案之開標記錄單等資料，為其主要論據。
四、訊據被告庚○○、丙○○堅決否認有上開犯行。經查：
（一）附表編號一、編號二部分（即原起訴書附表編號1 、編號
      2 部分）：按行為之處罰，以行為時之法律有明文規定者
      為限，刑法第1 條定有明文。行為當時之法律，並無處罰
      之規定，自不得因其後施行之法律有處罰規定而予處罰。
      法律不溯既往及罪刑法定主義為刑法時之效力之兩大原則
      ，行為之應否處罰，應以行為時之法律有無規定處罰為斷
      （最高法院72年台上第6306號判例意旨參照）。次按政府
      採購法91年2 月6 日增訂第87條第5 項：「意圖影響採購
      結果或獲取不當利益，而借用他人名義或證件投標者，處
      三年以下有期徒刑，得併科新台幣一百萬元以下罰金。容
      許他人借用本人名義或證件參加投標者，亦同。」之處罰
      規定前，若行為人僅係單純借用他人名義或證件參與投標
      之行為，則出借名義或證件之「廠商」，本身既無參與投
      標或競價之意思，行為人自無使該「廠商」不為投標或不
      為價格競爭決意之可言，不得依修正前政府採購法第87條
      第4 項規定處罰。至行為人是否該當於公平交易法所規範
      之聯合行為，係另一問題。此觀政府採購法第101 條第1
      款（91年2 月6 日修正前亦同）就機關辦理採購，發現廠
      商有容許他人借用本人名義或證件參加投標者，僅應將其
      事實及理由通知廠商，並附記如未提出異議者，將刊登政
      府採購公報而已，對該借用他人名義、證件投標及容許他
      人借用本人名義、證件參加投標者，並無科處刑罰之規定
      甚明（最高法院94年度台上字第1000號、96年度台上字第
      1818號、97年度台上字第2498號判決意旨參照）。查附表
      編號一之標案決標日為90年9 月11日、附表編號二之標案
      決標日為90年11月13日，而邏輯上被告倘有公訴意旨所指
      之容許他人借用本人名義參加投標行為，均應在上開決標
      日之前，即在政府採購法91年2 月6 日增訂第87條第5 項
      之前，揆諸首揭法條及判例意旨，自難遽以政府採購法91
      年2 月6 日增訂第87條第5 項之意圖影響採購結果，容許
      他人借用本人名義參加投標罪相繩。
（二）附表編號三部分（即原起訴書附表編號4 部分）：訊據被
      告丙○○堅決否認有何容許他人借用本人名義參加投標之
      犯行，辯稱：其以晉安公司名義投標本件標案係有意投標
      ，而非配合他人之投標而為陪標等語。經查被告丙○○以
      晉安公司之名義、丁○○以理二械公司、榮治公司之名義
      ，投標本件中油公司標案，固據被告丙○○供述明確，並
      有證人丁○○、陳廖玉印之證述、本件標案之開標記錄單
      等資料可稽，堪認為真。查被告丙○○用以投標本件標案
      之押標金，係晉安公司於91年5 月9 日，自其高雄銀行旗
      津分行0000000 帳戶，轉帳開立票號0000000 ，票載金額
      25萬元之高雄銀行本行支票支付等情，有高雄銀行存褶類
      存款取款條、高雄銀行本行支票申請書代收入傳票、高雄
      銀行存款對帳單各1 紙可稽（見偵一卷第54頁、第54頁背
      面、本院卷一第44頁）；而被告丙○○、證人丁○○、陳
      廖玉印均否認被告丙○○上開投標係出於出借名義陪標之
      意思；且上開開標紀錄單、晉安公司、理二械公司、榮治
      公司之投標單等資料，均不足遽論被告丙○○有容許他人
      借用本人名義參加投標。是以，綜觀公訴意旨所述相關事
      證，至多僅能證明被告丙○○以晉安公司之名義投標（由
      晉安公司自行支付押標金）之客觀事實，尚不能證明被告
      丙○○主觀上係出於容許他人借用本人名義之意思，參與
      本件標案。此外，復查無其他證據足使本院形成被告丙○○有為前開犯行之確信，揆諸首揭法條及判例意旨，自難
      遽以意圖影響採購結果，容許他人借用本人名義參加投標
      罪相繩。
（四）綜上所述，依法應就被告庚○○附表編號一之行為部分，
      丙○○附表編號二、三之行為部分，為無罪之判決。又翔
      鴻公司、晉安公司無從依政府採購法第92條之規定科處罰
      金，亦均應為無罪之判決。
據上論斷，應依刑事訴訟法第299 條第1 項前段、第301 條第1
項，政府採購法第第87條第5 項後段、第92條、刑法第2 條第1
項前段、第11條前段、修正前刑法第41條第1 項前段、修正前罰
金罰鍰提高標準條例第2 條，中華民國九十六年罪犯減刑條例第
2條 第1 項第3 款、第7 條、第9 條判決如主文。
本案經檢察官戊○○到庭執行職務。
中    華    民    國    97    年    12    月    18    日
                  刑事第十九庭      審判長法  官  林水城
                                          法  官  李昆南
                                          法  官  施盈志
以上正本證明與原本無異。
如不服本判決應於收受送達後10日內向本院提出上訴書狀，並應
敘述具體理由；如未敘述上訴理由者，應於上訴期間屆滿後20日
內向本院補提理由書（均須按他造當事人之人數附繕本）「切勿
逕送上級法院」。
中    華    民    國    97    年    12    月    18    日
                                          書記官  賴朱梅
附表
 ┌──┬──────┬───────┬─────────┬─────────────────────┐
 │編號│決標日期    │工程名稱及案號│投標廠商          │押標金資金來源                            │
 ├──┼──────┼───────┼─────────┼─────────────────────┤
 │ 一 │90年9月11 日│高雄廠氣體機械│翔鴻公司          │從陳廖玉印後勁分行帳戶領出後購買台支      │
 │    │            │              │榮治公司          │從理二械公司中信局楠梓分局帳戶轉帳開立本支│
 │    │            │MDE0000000    │理二械公司（得標）│從陳廖玉印後勁分行帳戶轉帳開立本支        │
 │    │            │              │                  │                                          │
 ├──┼──────┼───────┼─────────┼─────────────────────┤
 │ 二 │90年11月13日│大林廠北區轉動│榮治公司          │從安立公司中信局楠梓分局帳戶轉帳開立本支  │
 │    │            │機械零星修繕工│理二械公司（得標）│從陳廖玉印後勁分行帳戶轉帳開立台支        │
 │    │            │作            │晉安公司          │從陳廖玉印後勁分行帳戶轉帳開立本支        │
 │    │            │MDE0000000    │                  │                                          │
 ├──┼──────┼───────┼─────────┼─────────────────────┤
 │ 三 │91年5月14日 │高雄廠氣體機械│晉安公司          │從晉安公司高雄銀行旗津分行帳戶轉帳開立本支│
 │    │            │零星修繕工作  │榮治公司          │從理二械公司中信局楠梓分局帳戶轉帳開立本支│
 │    │            │MDE0000000    │理二械公司（得標）│從陳廖玉印後勁分行帳戶轉帳開立台支        │
 └──┴──────┴───────┴─────────┴─────────────────────┘


司法院資訊處製作；財團法人民間司法改革基金會備份。
